---
title: "Proyecto"
author: "Ruben Flores"
date: "2022-11-10"
output: pdf_document
editor_options: 
  chunk_output_type: console
---


# Seleccion de datos
Seleccionamos unicamente los datos que son utiles para nuestro analisis de
todas las fichas tecnicas de las unidades educativas obtenidas 
Se toma en cuenta solo los datos de infraestructura.
```{r}
library(haven)
library(dplyr)

bd_seie <- seie %>% select(Agua,Energia,Banos,Internet,Aulas,Laboratorios,Bibliotecas,Computacion,Canchas,Gimnasios,Coliseo,Piscinas,SalaDireccion,Secretaria,SalaReuniones,Taller,Vivienda)

```



# Presocesamiento y Tranformacion
En esta etapa se realiza la transformacion de variables para poder tener una base de datos homogenea, se remplazan valores literales por numericos.
Ademas se realiza la transformacion de las variables a tipo numerico y factor para poder realizar el analisis
```{r}


bd_seie$Agua <- gsub("SI","1",bd_seie$Agua)
bd_seie$Agua <- gsub("--","0",bd_seie$Agua)

bd_seie$Energia <- gsub("SI","1",bd_seie$Energia)
bd_seie$Energia <- gsub("--","0",bd_seie$Energia)

bd_seie$Banos <- gsub("SI","1",bd_seie$Banos)
bd_seie$Banos <- gsub("--","0",bd_seie$Banos)

bd_seie$Internet <- gsub("SI","1",bd_seie$Internet)
bd_seie$Internet <- gsub("--","0",bd_seie$Internet)

bd_seie$Aulas <- gsub("--","0",bd_seie$Aulas)

bd_seie$Laboratorios <- gsub("--","0",bd_seie$Laboratorios)

bd_seie$Bibliotecas <- gsub("--","0",bd_seie$Bibliotecas)

bd_seie$Computacion <- gsub("--","0",bd_seie$Computacion)

bd_seie$Canchas <- gsub("--","0",bd_seie$Canchas)

bd_seie$Gimnasios <- gsub("--","0",bd_seie$Gimnasios)

bd_seie$Coliseo <- gsub("--","0",bd_seie$Coliseo)

bd_seie$Piscinas <- gsub("--","0",bd_seie$Piscinas)

bd_seie$SalaDireccion <- gsub("SI","1",bd_seie$SalaDireccion)
bd_seie$SalaDireccion <- gsub("--","0",bd_seie$SalaDireccion)

bd_seie$Secretaria <- gsub("SI","1",bd_seie$Secretaria)
bd_seie$Secretaria <- gsub("--","0",bd_seie$Secretaria)

bd_seie$SalaReuniones <- gsub("SI","1",bd_seie$SalaReuniones)
bd_seie$SalaReuniones <- gsub("--","0",bd_seie$SalaReuniones)

bd_seie$Vivienda <- gsub("SI","1",bd_seie$Vivienda)
bd_seie$Vivienda <- gsub("--","0",bd_seie$Vivienda)



bd_seie$Agua <- factor(bd_seie$Agua)
bd_seie$Energia <- factor(bd_seie$Energia)
bd_seie$Banos <- factor(bd_seie$Banos)
bd_seie$Internet <- factor(bd_seie$Internet)
bd_seie$Aulas <- as.numeric(bd_seie$Aulas)
bd_seie$Laboratorios <- as.numeric(bd_seie$Laboratorios)
bd_seie$Bibliotecas <- as.numeric(bd_seie$Bibliotecas)
bd_seie$Computacion <- as.numeric(bd_seie$Computacion)
bd_seie$Canchas <- as.numeric(bd_seie$Canchas)
bd_seie$Gimnasios <- as.numeric(bd_seie$Gimnasios)
bd_seie$Coliseo <- as.numeric(bd_seie$Coliseo)
bd_seie$Piscinas <- as.numeric(bd_seie$Piscinas)
bd_seie$SalaDireccion <- factor(bd_seie$SalaDireccion)
bd_seie$Secretaria <- factor(bd_seie$Secretaria)
bd_seie$SalaReuniones <- factor(bd_seie$SalaReuniones)
bd_seie$Vivienda <- factor(bd_seie$Vivienda)
bd_seie$Taller <- as.numeric(bd_seie$Taller)

str(bd_seie)


```

# Metodologia

```{r}
library(cluster)
library(ggplot2)
library(rlang)
library(cluster) # medoides
library(Kmedians) # medianas
library(factoextra) # visual
library(dplyr)

summary(bd_seie)
str(bd_seie)

bd_seie <- bd_seie %>% select(-Gimnasios,-Piscinas)
# Se decide eliminar las variables Gimnasios y Piscinas ya que ninguna observacion cuenta con dicho equipamento.

# Kmeans
# Matriz de distancias
# Se utilizara la distancia euclidiana debido a que todas las variables son numericas.
mdist<-dist(bd_seie)


# Para la eleccion del numero de grupos 'K', primero se realiza el grafico para el metodo de elbow o punto de corte.
# Se obtiene el vector de errores cuadraticos
wcss <- vector()
for(i in 1:20){
  wcss[i] <- sum(kmeans(bd_seie, i)$withinss)
}
ggplot() + geom_point(aes(x = 1:20, y = wcss), color = 'blue') + 
  geom_line(aes(x = 1:20, y = wcss), color = 'blue') + 
  ggtitle("Método de Elbow") + 
  xlab('Cantidad de Centroides k') + 
  ylab('WCSS')
# En el grafico se observa el punto de corte en K = 4


pskmedia<-NULL
for(k in 2:10){
  mk<-kmeans(bd_seie,k)
  sk<-silhouette(mk$cluster,mdist)
  pskmedia[k-1]<-mean(sk[,3])
}

pskmedia

mk2<-kmeans(bd_seie,2)
sk2<-silhouette(mk2$cluster,mdist)
plot(sk2)

mk3<-kmeans(bd_seie,3)
sk3<-silhouette(mk3$cluster,mdist)
plot(sk3)  

mk4<-kmeans(bd_seie,4)
sk4<-silhouette(mk4$cluster,mdist)
plot(sk4)  

mk4$centers
sk4
mk4$size
mk4
summary(mk4)

mk3$centers
sk3
mk3$size

mk2$centers
sk2
mk2$size


pskmedoide<-NULL
for(k in 2:5){
  mkm<-pam(bd_seie,k)
  skm<-silhouette(mkm$clustering,mdist)
  pskmedoide[k-1]<-mean(skm[,3])
}


pskmedoide

# Se prepara base de datos auxiliar para obtener los coeficientes de mediana, debido a que no acepta varaibles de tipo factor se convierte a numerico
bdaux <- bd_seie
bdaux$Agua <- as.numeric(bdaux$Agua)
bdaux$Energia <- as.numeric(bdaux$Energia)
bdaux$Banos <- as.numeric(bdaux$Banos)
bdaux$Internet <- as.numeric(bdaux$Internet)
bdaux$SalaDireccion <- as.numeric(bdaux$SalaDireccion)
bdaux$Secretaria <- as.numeric(bdaux$Secretaria)
bdaux$SalaReuniones <- as.numeric(bdaux$SalaReuniones)
bdaux$Vivienda <- as.numeric(bdaux$Vivienda)
bdaux$Taller <- as.numeric(bdaux$Taller)

pskmediana <- NULL 
for(k in 2:10){
  mk<-Kmedians(bdaux,k)
  sk<-silhouette(mk$bestresult$cluster,mdist)
  pskmediana[k-1]<-mean(sk[,3])
}

summary_psk <- data.frame(pskmedia,pskmediana,pskmedoide)
summary_psk<-summary_psk %>% mutate(k=2:10)
summary_psk
# Por el coeficiente de silueta de los 3 metodos k center se recomienda usar con k = 2, el k means presenta un valor alto hasta k=3y4, por otro lado los demas metodos tienen un coeficiente alto unicamente hasta k=2

# Por fines de la investigacion se probara metodos desde 2 a 4 grupos
#Medoide
mm2 <- pam(bd_seie,2)
mm2$medoids
mm2$clusinfo
#Por los resultados obtenidos por el metodo medoide es muy dificil tener una aproximacion e interpretacion de cada grupo, por lo que se descarta el metodo

#Mediana
mmed2<- Kmedians(bdaux,2)
mmed2$bestresult
mmed2$allresults
# Al tener valores con poca variacion entre si, el metodo de medianas tampoco nos ofrece centroides con una buena interpretacion

# K Means
mk4$centers
sk4
mk4$size

+mk3$centers
sk3
mk3$size

mk2$centers
sk2
mk2$size

fviz_cluster(object = mk4, data = bdaux, show.clust.cent = TRUE,
             ellipse.type = "euclid", star.plot = TRUE, repel = TRUE,
             pointsize=0.5,outlier.color="darkred") +
  labs(title = "Resultados clustering K-means") +
  theme_bw() +  theme(legend.position = "none")

fviz_cluster(object = mk3, data = bdaux, show.clust.cent = TRUE,
             ellipse.type = "euclid", star.plot = TRUE, repel = TRUE,
             pointsize=0.5,outlier.color="darkred") +
  labs(title = "Resultados clustering K-means") +
  theme_bw() +  theme(legend.position = "none")

options(ggrepel.max.overlaps = 10)

bdagrupados <- seie 
bdagrupados$cluster <- mk4$cluster
bdagrupados <- bdagrupados %>% select(AreaGeografica,Dependencia,cluster) 
bdagrupados$AreaGeografica <- gsub("RURAL","1",bdagrupados$AreaGeografica)
bdagrupados$Dependencia <- gsub("FISCAL","1",bdagrupados$Dependencia)
bdagrupados$AreaGeografica <- gsub("URBANA","0",bdagrupados$AreaGeografica)
bdagrupados$Dependencia <- gsub("PRIVADO","0",bdagrupados$Dependencia)
bdagrupados$AreaGeografica <- as.numeric(bdagrupados$AreaGeografica)
bdagrupados$Dependencia <- as.numeric(bdagrupados$Dependencia)
# Desagregacion
bdagrupados %>% group_by(cluster) %>% summarise(mean(AreaGeografica),mean(Dependencia))

# Modelo Alternativo
install.packages("tclust")
library(tclust)
clustering <- tclust(
                x = bd_seie,
                k = 4, 
                alpha = 0.1,
                restr = "eigen")
clustering$centers
clustering

sum(clustering$cluster == 0)

#Se elige k = 4 

bdatipicos <- bd_seie
bdatipicos$cluster <- clustering$cluster
bdCorregida <- bdatipicos %>% filter(bdatipicos$cluster != 0)

mc4 <- kmeans(bdCorregida[,1:15],4)
mc4$centers


str(bdCorregida)
fviz_cluster(object = mc4, data = bdCorregida[,1:15], show.clust.cent = TRUE,
             ellipse.type = "euclid", star.plot = TRUE, repel = TRUE,
             pointsize=0.5,outlier.color="darkred") +
  labs(title = "Resultados clustering K-means") +
  theme_bw() +  theme(legend.position = "none")

bdCorregida$Agua <- as.numeric(bdCorregida$Agua)
bdCorregida$Energia <- as.numeric(bdCorregida$Energia)
bdCorregida$Banos <- as.numeric(bdCorregida$Banos)
bdCorregida$Internet <- as.numeric(bdCorregida$Internet)
bdCorregida$SalaDireccion <- as.numeric(bdCorregida$SalaDireccion)
bdCorregida$Secretaria <- as.numeric(bdCorregida$Secretaria)
bdCorregida$SalaReuniones <- as.numeric(bdCorregida$SalaReuniones)
bdCorregida$Vivienda <- as.numeric(bdCorregida$Vivienda)
bdCorregida$Taller <- as.numeric(bdCorregida$Taller)

cskmedia<-NULL
mdistCorregida <- dist(bdCorregida[,1:15])
for(k in 2:6){
  mk<-kmeans(bdCorregida[,1:15],k)
  sk<-silhouette(mk$cluster,mdistCorregida)
  cskmedia[k-1]<-mean(sk[,3])
}
cskmedia

mc3 <- kmeans(bdCorregida[,1:15],3)
mc3$centers
mc3$size

str(bdCorregida)
fviz_cluster(object = mc3, data = bdCorregida[,1:15], show.clust.cent = TRUE,
             ellipse.type = "euclid", star.plot = TRUE, repel = TRUE,
             pointsize=0.5,outlier.color="darkred") +
  labs(title = "Resultados clustering K-means") +
  theme_bw() +  theme(legend.position = "none")

bdresultados <- seie 
bdresultados$cluster <- clustering$cluster
bdresultados <- bdresultados %>% filter(cluster != 0)
bdresultados$cluster <- mc3$cluster

bdresultados <- bdresultados %>% select(AreaGeografica,Dependencia,cluster) 
bdresultados$AreaGeografica <- gsub("RURAL","1",bdresultados$AreaGeografica)
bdresultados$Dependencia <- gsub("FISCAL","1",bdresultados$Dependencia)
bdresultados$AreaGeografica <- gsub("URBANA","0",bdresultados$AreaGeografica)
bdresultados$Dependencia <- gsub("PRIVADO","0",bdresultados$Dependencia)
bdresultados$AreaGeografica <- as.numeric(bdresultados$AreaGeografica)
bdresultados$Dependencia <- as.numeric(bdresultados$Dependencia)
str(bdresultados)
# Desagregacion
bdresultados %>% group_by(cluster) %>% summarise(mean(AreaGeografica),mean(Dependencia))

```
